臺北高等行政法院判決　　　　　　　　　　　　　　　九十一年度簡字第五五九號
　　原　　　告　甲○○
　　被　　　告　財政部臺灣省北區國稅局
　　代　表　人　林吉昌（局長）
右當事人間因綜合所得稅事件，原告不服行政院中華民國八十九年六月二十日台八十
九訴字第一七九０三號再訴願決定，提起行政訴訟。本院判決如左︰
　　主  文
再訴願決定、訴願決定及原處分（復查決定）關於原告配偶執行業務所得部分均撤銷
。
訴訟費用由被告負擔。
　　事  實  及　理　由
一、事實概要：緣原告辦理民國（下同）八十年度綜合所得稅結算申報，經被告機關
    所屬信義稽徵所核定綜合所得總額為新臺幣（下同）四五二、六四三元，淨額為
    一九五、四二六元，發單補徵稅額一一、七二五元。原告不服，就核定其利息所
    得暨其配偶執行業務所得不服，申經復查結果，未准變更，訴經財政部訴願決定
    將原處分撤銷，由被告機關另為適法之處分。被告機關重為復查決定，只准予追
    減利息所得一七、０一四元（其餘未獲變更），乃變更綜合所得總額為四三五、
    六二九元，淨額為一七八、四一二元，原告猶未甘服，就核定其配偶彭月嬌之執
    行業務所得三三一、四一五元部分仍表不服，提起一再訴願，遞遭駁回，遂提起
    本行政訴訟。
二、按「稽徵機關進行調查或復查時，納稅義務人應提示有關各種證明所得額之帳簿
    、文據；其未提示者，稽徵機關得依查得之資料或同業利潤標準，核定其所得額
    。」「執行業務者未依法辦理結算申報，或未依法設帳記載及保存憑證，或未能
    提供證明所得額之帳簿文據者，稽徵機關得照同業一般收費及費用標準核定其所
    得額。」固為行為時所得稅法第八十三條第一項及同法施行細則第十三條第二項
    所明定。次按「執行業務者於規定期限內辦理結算申報並能提供證明所得額之帳
    簿、文據調查者，其執行業務所得，應依帳載核算認定。其未依規定提供調查者
    ，應依所得稅法第八十三條及同法施行細則第十三條規定訂定之收費及費用標準
    核定其所得額。」固亦為執行業務所得查核辦法第八條前段所明定。惟按「行政
    機關就該管行政程序，應於當事人有利及不利之情形，一律注意。」「行政機關
    應依職權調查證據，不受當事人主張之拘束，對當事人有利及不利事項一律注意
    。」分別為行政程序法第九條及第三十六條所明定。故所謂稽徵機關「得依查得
    之資料核定其所得額」，係指稽徵機關對於納稅義務人有利及不利之資料，均應
    依職權詳為蒐集調查，對於查得之資料中有利及不利當事人之情形，均應一體注
    意，並非只調查及注意對納稅義務人不利之資料，尤其當查得之資料中，已包含
    有利於當事人之情形，稽徵機關即應依職權予以斟酌，不應再責令當事人提出有
    利於己之證據，始予斟酌。
三、原告八十年度綜合所得稅結算申報，自行列報其配偶彭月嬌執行業務所得七五、
    四五一元，案經被告機關核定為三三一、四一五元，原告不服，主張其配偶彭月
    嬌之執行業務所得中，有二十一筆抵押權設定或塗銷登記，係以原告或其配偶或
    二等親屬之名義登記，為自己案件，非他人所委託辦理，故無執行業務所得可言
    ，不應併計執行業務所得云云，經被告機關於復查程序，以八十七年十二月八日
    北區國稅法第八七０五七二五七號函請原告提供帳簿、憑證及系爭二十一筆抵押
    權設定或塗銷之抵押相對人姓名、住址明細供核，此有雙掛號回執附卷可稽，惟
    原告逾期仍未提示相關文件供核，被告乃認原告未就其主張之有利事實負舉證責
    任，致系爭事項無從審酌，仍維持原核定，固非無見。惟查原告配偶彭月嬌所代
    辦之土地登記事件中有二筆不動產抵押權設定登記，分別係由債務人陳國民將其
    所有基隆市○○段七七地號土地設定抵押予原告，存續期間為八十年六月三日至
    同年九月三日，權利價值一五０、０００元，約定利息為百分之五；由債務人潘
    秀梅將其所有基隆市○○段五堵北小段八二五地號土地設定抵押權予原告，存續
    期間為八十年一月十五日至八十二年一月十五日，權利價值為三六０、０００元
    ，約定利率百分之五。此有被告於本件復查程序中向基隆市地政事務所調取之他
    項權利登記完畢通知書二紙附原處分卷可稽，而這二筆代辦記錄亦出現在被告所
    取得據以核定彭月嬌執行業務所得之明細表中（收件編號：1141A、12521），衡
    諸常情，原告自身之登記案件，其配偶豈有向其收取代書費之理？而債務人既已
    支付利息（被告就此部分已核定原告之利息收入），亦不可能支付代書費。則被
    告就此二筆不動產抵押權設定登記，亦列入查定原告配偶之執行業務所得範圍，
    顯有違誤。又依所得稅法第八十三條第一、二項規定，有關各種證明所得額之帳
    簿、文據固應由納稅義務人依稽徵機關規定之時間送交調查，其未依限期提示者
    ，稽徵機關得依查得之資料，核定其所得額。惟稽徵機關如已查得納稅義務人的
    所得來源資料，於作成核課處分或復查決定前，仍應給予處分相對人答辯之機會
    （行政程序法第一○二條參照）。查被告核定本件原告配偶之執行業務所得係依
    據基隆市、瑞芳鎮等地政事務所提供之不動產登記收件文號及代辦人資料，被告
    於函請原告提供系爭二十一筆抵押權設定或塗銷之抵押相對人姓名、住址明細供
    核時，即應將上開原告配偶代辦不動產登記之收件文號等資料一併通知原告，俾
    其能配合向該管地政事務所申請登記謄本，以提出對其有利之抵押權設定或塗銷
    登記之申請人或相對人姓名資料（按原告可能因時隔日久或因八十年之設定登記
    已於期滿塗銷而繳回原他項權利證明書等緣故，未保留八十年之登記資料），乃
    被告未將已查得之原告配偶執行業務所得來源資料一併通知原告，自難謂已給予
    當事人充分陳述意見之機會，其進行調查或復查之程序，即非無瑕疵可指。
四、綜上所述，原核定既有違誤，復查及一再訴願決定未加糾正，仍予維持，容有未
    洽，原告執前詞予以指摘，尚非無理由，應由本院將一再訴願決定及原處分（復
    查決定）予以撤銷，由被告依本院前述判決意旨重新查核（除已知之前述二筆以
    原告為權利人之代辦記錄外，其餘十九筆應由被告提供收件及檔案號碼，交由原
    告據以申請對其有利之登記資料）後，另為適法之處分。又本件依卷內資料，原
    處分違誤之事證已臻明確，爰不經言詞辯論為之。
五、至原告主張本案已逾核課期間乙節，按「一、依法應由納稅義人申報繳納之稅捐
    ，已在規定期間內申報，且無故意以詐欺或其他不正當方法逃漏稅捐者，其核課
    期間為五年。」為稅捐稽徵法第二十一條第一項第一款所明定，又「前條第一項
    核課期間之起算，依左列規定：一、依法應由納稅義務人申報繳納之稅捐，已在
    規定期間內申報者，自申報日起算。」為同法第二十二條第一款所明定。查本案
    原告係八十一年三月三十一日辦理八十年度綜合所得稅結算申報，依前揭法條規
    定，核課期間自八十一年三月三十一日至八十六年三月三十日止，被告機關所屬
    信義稽徵所發單補徵時間為八十四年，繳納期間為八十四年七月六日起自八十四
    年七月十五日止（詳卷附繳款書資料），故本案並無逾五年核課期間，原告此部
    分起訴意旨顯係對法令之誤解，併予敘明。
據上論結，原告之訴為有理由，爰依行政訴訟法第二百三十三條第一項、第九十八條
第三項前段，判決如主文。
中　　華　　民　　國　　　九十一　　年　　　六　　　　月　　　三　　　　日
                  臺 北 高 等 行 政 法 院   第 四 庭
                                           法  官 林文舟
右為正本係照原本作成。
本件以訴訟事件所涉及之法律見解具有原則性者為限，始得於本判決送達後二十日內
向本院提出上訴狀並表明上訴理由，如已於本判決宣示後送達前提起上訴者，應於判
決送達後二十日內補具上訴理由（均按他造人數附繕本），且經最高行政法院許可後
方得上訴。
中　　華　　民　　國　　　九十一　　年　　　六　　　　月　　　七　　　　日
                                           書記官  林孟宗
